ACORDAO-COMPLETO-2534528

ACÓRDÃO 1007/2022 ATA 17/2022 - PLENÁRIO

VISTO, relatado e discutido este pedido de reexame interposto por Kazuto Horii em face do Acórdão 2934/2021-TCU-Plenário, que lhe aplicou multa em virtude de irregularidades detectadas na licitação do sistema de abastecimento de água no Assentamento Serro Alegre, em Bodoquena/MS.
ACORDAM os Ministros do Tribunal de Contas da União, reunidos em sessão do Plenário, ante as razões expostas pelo Relator e com fundamento no art. 48 da Lei 8.443/1992, em:
9.1. conhecer do pedido de reexame e, no mérito, negar-lhe provimento;
9.2. encaminhar cópia desta decisão ao recorrente, com a informação de que o inteiro teor do relatório e do voto que a fundamentam está disponível no endereço eletrônico www.tcu.gov.br/acordaos.

Pedido de reexame contra acórdão que aplicou multa ao recorrente, em razão de irregularidades detectadas na licitação do sistema de abastecimento de água no Assentamento Serro Alegre, em Bodoquena/MS.

Município de Bodoquena/MS

3. Interessados/Responsáveis/Recorrentes:
3.1. Interessada: Gomes & Azevedo Ltda - EPP (03.688.640/0001-24)
3.2. Responsáveis: Kazuto Horii (XXX.465.598-XX); Péricles Garcia Santos (XXX.667.701-XX); Vander Francisco Silva Denardi (XXX.189.411-XX)
3.3. Recorrente: Kazuto Horii (XXX.465.598-XX)

13.1. Ministros presentes: Ana Arraes (Presidente), Benjamin Zymler, Aroldo Cedraz, Jorge Oliveira (Relator) e Antonio Anastasia.
13.2. Ministro-Substituto convocado: Marcos Bemquerer Costa.
13.3. Ministros-Substitutos presentes: Augusto Sherman Cavalcanti, André Luís de Carvalho e Weder de Oliveira.

ACORDAO-COMPLETO-2565115

Acórdão de Relação 2737/2022 - Plenário

Acórdão de Relação

JORGE OLIVEIRA

Ministro Walton Alencar Rodrigues

Adoto como relatório a instrução produzida na Secretaria de Recursos - Serur (peça 149) , a qual contou com a concordância do corpo diretivo da unidade técnica (peça 150) :
"INTRODUÇÃO
1.	Trata-se de pedido de reexame interposto por Kazuto Horii (peça 136) contra o Acórdão 2934/2021-TCU-Plenário (peça 116) , de relatoria do Ministro Walton Alencar Rodrigues. 
1.1. 	A deliberação recorrida apresenta o seguinte teor (itens assinados em negrito representam a concessão de efeito suspensivo recursal) : 
 (...) 
9.1. conhecer da presente representação, satisfeitos os requisitos de admissibilidade previstos nos arts. 235 e 237, inciso VII, do RI/TCU, c/c o art. da Lei 8.666/1993, e no art. 103, § 1º, da Resolução - TCU 259/2014, para, no mérito, considerá-la procedente;
9.2. considerar revéis, para todos os efeitos, Vander Francisco Silva Denardi e Perícles Garcia Santos, dando-se prosseguimento ao processo, com fundamento no art. 12, § 3º, da Lei 8.443/1992;
9.3. aplicar a Kazuto Horii, prefeito do município de Bodoquena/MS; Vander Francisco Silva Denardi, presidente da Comissão Permanente de Licitação do Município de Bodoquena/MS; e Péricles Garcia Santos, assessor jurídico do Município de Bodoquena/MS, individualmente, a multa prevista no art. 58, inciso II, da Lei 8.443/1992, do valor de R$ 25.000,00 (vinte e cinco mil reais) fixando-lhes o prazo de quinze dias, a contar das notificações, para que comprovem, perante o Tribunal (art. 214, inciso III, alínea 'a', do RI/TCU) , o recolhimento das dívidas ao Tesouro Nacional, atualizadas monetariamente desde a data do acórdão que vier a ser proferido até a data dos efetivos recolhimentos, se forem pagas após o vencimento, na forma da legislação em vigor;
9.4. autorizar a cobrança judicial da dívida, caso não atendidas as notificações, nos termos do art. 28, inciso II, da Lei 8.443/1992, c/c o art. 219, inciso II, do RI/TCU;
9.5. determinar à Fundação Nacional de Saúde (Funasa) que encaminhe a este Tribunal, no prazo de 30 dias, a análise da prestação de contas do Convênio/Funasa 240/2017 (Siafi 855888) , informando se os recursos federais foram regularmente aplicados no objeto pactuado;
9.6. dar ciência desta deliberação ao representante, aos interessados, aos responsáveis, à Funasa e ao Município de Bodoquena/MS.
HISTÓRICO
2.	Em face de denúncia apresentada pela empresa Fábio Frantz Prestadora de Serviços Ltda. ME (peças 1-27) autuada pela então Secretaria de Controle Externo no Estado do Mato Grosso do Sul (Secex/MS) como representação em face de diversas irregularidades constatadas no Edital da Tomada de Preços 2/2018 (peças 48-50 e 52-69) . O objeto daquele certame consistia na contratação de empresa especializada para implantação do sistema de abastecimento de água no Assentamento Serro Alegre, conforme Convênio/Funasa 240/2017, Siafi 855888. A referida pactuação se deu com aporte financeiro de recursos federais da ordem de R$ 450.000,00, com contrapartida municipal no valor de R$ 5.000,00.
2.1.	Uma vez processada a representação, sem a concessão de medida cautelar pelo relator (despachos às peças 35 e 73) , foi determinada a audiência dos responsáveis, nos termos sugeridos pela unidade técnica de origem (peças 71, p. 10-13, e 72) e, no que pertine à presente análise, do prefeito do Município de Bodoquena/MS (reeleito para a legislatura de 2021-2024) , Kazuto Horii, em face das seguintes irregularidades (ofício de notificação à peça 74) :
 (...) Irregularidade 1: cobrança pelo fornecimento do edital em valores desarrazoados com exigência de retirada presencial materializada no item 18.10 do edital em desacordo com o art. 32, § 5º, da Lei 8.666/1993. 
Irregularidade 2: exigência de visita técnica sem justificativa técnica razoável, impossibilidade de substituição por declaração de pleno conhecimento do objeto da licitação e agendamento presencial prevista no item 4.2.4.8 do edital em desacordo com o art. 37, inciso XXI, da Constituição Federal, e com o art. 3º, § 1º, inciso I, da Lei 8.666/1993. 
Irregularidade 3: exigência de que a visita técnica somente poderia ser efetuada por Engenheiro Responsável Técnico ou representante da empresa prevista no art. 4.2.4.9 do edital em desacordo com o art. 3º, §1º, inciso I, da Lei 8.666/93.
Irregularidade 4: exigência de prestação de garantia da proposta antes da data de apresentação dos documentos de habilitação, nos termos do item 3.5 do edital, contrariando os arts. 31, inciso III, e 43, inciso I, da Lei 8.666/1993, assim como o art. 37, inciso XXI, da Constituição Federal.
Irregularidade 5: exigência cumulativa de capital social mínimo e garantia de proposta, prevista no art. 31, inciso III, da Lei 8.666/1993 (garantia de participação) , materializada nos itens 3.5, 4.2.5.1.1 e 4.2.5.3 do edital, em afronta ao art. 31, § 2º, da Lei 8.666/1993 e a Súmula TCU nº 275.
Irregularidade 6: exigência específica de profissionais para executar o objeto licitado apesar da possibilidade de execução por outros profissionais com as mesmas atribuições, nos termos do item 4.2.4.2 do edital em desacordo com o art. 3º, §1º, inciso I, da Lei 8.666/93.
Irregularidade 7: exigência de comprovação de execução de serviços de menor relevância nos termos do item 4.2.4.2 do edital em desacordo com o art. 30 da Lei 8666/93 e art. 37, inciso XXI, da Constituição Federal, e a Súmula TCU nº 263.
Irregularidade 8: exigências de qualificação técnica quanto ao (s) responsável (is) técnico (s) restritivas ou irregulares consubstanciadas nos itens 4.2.4.4 e 4.2.4.5 do edital em afronta as definidas pelo art. 30, inciso II e § 1º, inciso I, da Lei 8.666/1993.
Irregularidade 9: indicação de marca específica de estação de tratamento microbiológico de água para fins de comprovação de execução de serviços na qualificação técnica sem motivo justificado concretizada no item 4.2.4.2 do edital em desacordo com os artigos 3º, caput e § 1º, e 7º, § 5º, da Lei 8.666/1993.
Irregularidade 10: ausência de previsão editalícia de itens obrigatórios, em especial os relativos aos 'locais, horários e códigos de acesso dos meios de comunicação à distância em que serão fornecidos elementos, informações e esclarecimentos relativos à licitação e às condições para atendimento das obrigações necessárias ao cumprimento de seu objeto' conforme estabelece o art. 40, VIII, da Lei 8.666/93.
 (...) Conduta: homologar o resultado da Tomada de Preços 2/2018, cujo edital continha cláusulas restritivas à competitividade. [negritos na transcrição suprimidos do texto original]
2.2.	As razões de justificativa foram apresentadas pelo responsável à peça 93 e a Secretaria de Fiscalização de Infraestrutura Hídrica, de Comunicação e de Mineração deste Tribunal (SeinfraCOM) se incumbiu de proceder a sua análise. 
2.3.	Por não apresentar elementos ou argumentos que afastassem o conjunto das irregularidades, a defesa apresentada pelo mencionado gestor municipal não foi acolhida. Assim, foi proposto por aquela unidade técnica que a representação fosse conhecida e, no mérito, que fosse aplicada a pena de multa prevista no inciso II do art. 58 da Lei 8.443/1992, ao mencionado gestor municipal e aos demais responsáveis (peças 113-115) . 
2.4.	Em 8/12/2021, acolhendo a proposta da SeinfraCOM, foi prolatado o Acórdão 2934/2021-TCU-Plenário (peça 116) , nos termos subscritos no subitem 1.1 deste Exame. 
2.5.	Irresignado com aquele julgado, o responsável, ora recorrente, apresenta pedido de reexame o qual se passa à análise.
ADMISSIBILIDADE 
3.	O exame de admissibilidade desta Secretaria (peça 137) propôs o conhecimento do recurso e a concessão de efeito suspensivo aos itens 9.1, 9.3 e 9.4 do acórdão recorrido. Por meio de despacho (peça 140) , aquele exame foi ratificado pelo relator do recurso, Ministro Jorge Oliveira.
MÉRITO
4.	Delimitação
4.1.	Constitui objeto do presente exame analisar: 
a) em sede preliminar, se a representação atende a todos os pressupostos de seu conhecimento; e
b) no mérito, se mediante reanálise dos elementos contidos nos autos, as razões de direito apresentadas pelo recorrente têm o condão de afastar a aplicação da pena de multa a ele imputada ou mitigar o seu valor.  
5.	Pressupostos da representação
5.1.	O recorrente requer a reforma do acórdão recorrido haja vista que a representação não atende aos seus pressupostos válidos, em especial, pelo fato de que (peça 135, p. 22-23) :
' (...) as exigências de qualificação técnica-profissional, além de não restringirem o caráter competitivo do certame, mostram-se razoáveis, proporcionais, e tecnicamente compatíveis, necessárias, adequadas e logicamente pertinentes com o escopo de serviços da obra licitada, com vistas a permitir a participação de licitantes reconhecidamente capazes de empreitar e executar o trabalho com os necessários requisitos de qualidade'.
Análise:
5.2.	Não assiste razão ao recorrente quanto à preliminar invocada.
5.3.	Preliminarmente, assinale-se que não incide a prescrição da pretensão punitiva, seja pelas prescrições do Código Civil (prescrição decenal) , seja as previstas na Lei 9.873/1999 (prescrição quinquenária e intercorrente de três anos) , uma vez que, a par do julgamento do acórdão recorrido ter ocorrido em 8/12/2021 (vide subitem 2.4 deste Exame) , a data de conhecimento das irregularidades em discussão por este Tribunal se deu em 14/6/2018 ao passo que a determinação de audiência do recorrente (peça 73) e a notificação do recorrente sobre elas ocorreram, respectivamente, em 16/8/2019 (espelho do histórico do processo no sistema e-TCU) e em 12/9/2019 (aviso de recebimento à peça 82) .
5.4.	Importa assinalar que os requisitos formais para o conhecimento dos processos de representação não adentram no juízo definitivo quanto à real ocorrência de irregularidades, mas indícios de que a matéria deva ser objeto de análise mais aprofundada.
5.5.	A Resolução TCU 259/2014, vigente à época, estabelecia os procedimentos para constituição, organização e tramitação de processos e documentos relativos à área de controle externo. No que tange aos pressupostos de eventual conhecimento de processo de representação estavam regrados nos arts. 103 e seguintes daquele normativo.
5.6.	Neste contexto, havendo notícia de irregularidades em processos de licitação, como a utilização de recursos federais, o processo é autuado e encaminhado à área técnica responsável do TCU, conforme a sua vinculação administrativa, de forma a proceder ao exame de admissibilidade. No presente caso concreto, o processo foi encaminhado à Secex/MS que procedeu ao devido exame de admissibilidade e cujos apontamentos se ratificam na presente análise recursal, conforme consta à peça 31, p. 2:
 (...) 
exame de admissibilidade
 7. Inicialmente, deve-se registrar que a representação preenche os requisitos de admissibilidade constantes no art. 235 do Regimento Interno do TCU, haja vista a matéria ser de competência do Tribunal, referir-se a responsável sujeito a sua jurisdição, estar redigida em linguagem clara e objetiva, conter nome legível, qualificação e endereço do representante, bem como encontrar-se acompanhada do indício concernente à irregularidade ou ilegalidade.
8. Além disso, em que pese a documentação ter sido encaminhada como denúncia, a empresa licitante possui legitimidade para representar ao Tribunal, consoante disposto no inciso VII do art. 237 do RI/TCU c/c o art. 113, § 1º, da Lei 8.666/1993.
9. Ainda, conforme dispõe o art. 103, § 1º, in fine, da Resolução - TCU 259/2014, verifica-se a existência do interesse público no trato da suposta irregularidade/ilegalidade, pois as ilegalidades narradas pela representante, dando conta da restrição de competitividade na Tomada de Preços 002/2018, poderia, em tese, causar prejuízo ao Erário.
10. Dessa forma, a representação poderá ser apurada, para fins de comprovar a sua procedência, nos termos do art. 234, § 2º, segunda parte, do Regimento Interno do TCU, aplicável às representações de acordo com o parágrafo único do art. 237 do mesmo RI/TCU.
5.7.	Os referidos apontamentos atendem ao disposto no art. 103 da Resolução TCU 259/2014:
Art. 103. As denúncias e as representações sobre irregularidades ou ilegalidades que derem entrada no Tribunal, nos termos dos arts. 234 a 237 do Regimento Interno, serão registradas e encaminhadas à unidade técnica responsável pela clientela a que se refira a matéria para autuação, exame de admissibilidade e, se for o caso, exame de mérito.
§1° O exame de admissibilidade abordará a competência do Tribunal sobre o assunto, a legitimidade do autor, a suficiência dos indícios e a existência de interesse público no trato da suposta ilegalidade apontada.
§2° Tratando-se de denúncia ou representação formulada contra ato de dirigente regional de órgão ou entidade sujeita à jurisdição do Tribunal, a apuração dos fatos competirá à unidade técnica situada no estado em que se localizar a projeção regional do órgão ou entidade.
5.8.	Dessa forma, os pressupostos, formais e materiais, para o conhecimento do presente processo de representação são existentes e válidos sendo aplicável a parte inicial do enunciado que se extrai do Acórdão 10060/2011-TCU-Primeira Câmara (relatoria do Ministro José Múcio Monteiro) , verbis:
A representação tem a finalidade de trazer ao conhecimento do TCU matéria de sua jurisdição, sempre buscando, primordialmente, a defesa do interesse público. A rigor, tal como ocorre em processos de denúncia, o autor da representação não deve agir para obter benefício pessoal de nenhuma espécie e sim para submeter determinados fatos que supostamente representam irregularidades ocasionadoras de prejuízo ao erário ou afrontam a legalidade. [grifos]
6.	Desconstituição da pena de multa ou mitigação de seu valor
6.1.	No mérito, o recorrente requer que a multa a ele aplicada seja afastada, ou mitigado o seu valor, asseverando que:
a) além de inexistir dano ao Erário, não agiu com conduta culposa ou dolosa (peça 136, p. 6-11) :
a.1) não houve descrição da conduta ilegal do recorrente ante a sua suposta 'restritividade indevida à competividade' do procedimento licitatório;
a.2) agiu com base em pareceres técnicos e jurídicos;
a.3) a menção de que o recorrente deveria conhecer a jurisprudência do TCU não se sustenta e não poderia ter sido utilizada para fins de sua apenação;
a.4) a cautelar não foi deferida pelo relator a quo, o que indica, por si só, que não houve irregularidade grave;
a.5) à luz das disposições do art. 22 da Lei de Introdução às Normas Brasileiras (Lindb) e do art. 12 do Decreto 9.830/2019, a multa ao recorrente foi fixada no montante de 40% do máximo legal permitido, com infringência ao art. 268, inciso II, do Regimento Interno do TCU (RI/TCU) , mormente a inexistência de dano ao Erário sem que houvesse dolo ou erro grosseiro se sua parte;
b) inexistem irregularidades no certame em discussão (peça 136, p. 11-22) :
b.1) a Lei 8.666/1993 prevê, em seu art. 32, § 5º, a cobrança pelos custos de fornecimento de edital;
b.2) o edital faz lei entre as partes e exigências de qualificação técnica e econômica estão expressamente previstas na parte final do inciso XXI do art. 37 da Constituição Federal de 1988. Ou seja, buscou-se propiciar à administração municipal os instrumentos de acautelamento quanto à boa e suficiente qualificação daqueles que irá contratar, nos termos do subitem 4.2.4 do edital;
b.3) o atestado de visita técnica tem previsão no inciso III do art. 30 da Lei 8.666/1993 e é documento de habilitação do licitante. Há, inclusive, precedente deste Tribunal neste mesmo sentido (Acórdão 4968/2011-TCU-Segunda Câmara, relatoria do Ministro Raimundo Carreiro) . A mera declaração de que o licitante conhece o local e as condições de execução dos serviços não é documento suficiente;
b.4) conforme característica do objeto licitado e com base no princípio da razoabilidade, a Administração Pública pode exigir capacidade técnica, tanto dos setores privados, como públicos. Aplicável ao presente caso concreto o que foi decidido no âmbito da Primeira Turma do Superior Tribunal de Justiça, o Resp 144.750/SP, de relatoria do Ministro Francisco Falcão. Há amparo legal de tal exigência no art. 30, inciso II, da Lei 8.666/1993;
b.5) no que tange, ainda, à capacidade técnica, aplicáveis ao presente caso diversos acórdãos deste Tribunal: 
 (...) 
Rebatendo as razões apresentadas na representação, registre-se que o Tribunal de Contas da União já enfrentou os temas questionados por meio dos Acórdão 3104/2013-TCU-Plenário, 2.099/2009, 2.147/2009, 813/2010, 3.105/2010 e 1.832/2011 e 1.090/2001, tendo se posicionado no sentido de que é lícito e é possível exigir a comprovação de anterior execução de quantitativos mínimos no procedimento de habilitação da licitante, proporcionalmente ao objeto licitado e compatível com suas características;
b.6) em relação ao responsável técnico, também há amparo na Lei 8.666/1993, art. 30, § 1º, inciso I;
b.7) em relação às irregularidades '4' e '5', o art. 31 da Lei de Licitações não veda sua exigência, nem a fixação de capital ou patrimônio líquido mínimo da licitante, também havendo precedente judicial nesse sentido. Com efeito:
 (...) 
Não há como se admitir a tese da boa situação financeira do licitante, com base unicamente em seu capital social e seu patrimônio líquido, porquanto se trata de exame meramente perfunctório, podendo implicar na futura inexecução do contrato.
A Lei de Licitações admite o estabelecimento de índices contábeis para fins de aferição da qualificação econômico-financeira dos licitantes, não havendo qualquer ilegalidade nos índices contábeis exigidos pelo edital do certame;
b.8) a exigência de garantia de 1% também tem previsão legal, pelas seguintes modalidades: caução em dinheiro, seguro garantia ou fiança bancária. É comum que tal exigência ocorra três ou quatro dias antes da abertura do certame não havendo vedação legal para esta prática. 
Análise:
6.2.	No mérito, também não assiste razão ao recorrente.
6.3.	De início, cumpre assinalar que a conduta do gestor público, que se pauta em pareceres técnicos e jurídicos, não deve ter sua culpabilidade mitigada em face da existência de atos irregulares. Com efeito:
a)  Acórdão 723/2005-TCU-Plenário (relatoria do Ministro Ubiratan Aguiar) :
Os pareceres técnicos e jurídicos não são vinculantes ao gestor, o que não significa ausência de responsabilidade daqueles que os firmam. Tem o administrador obrigação de examinar a correção dos pareceres, até mesmo para corrigir eventuais disfunções na administração;
b) Acórdão 341/2015-TCU-Plenário (relatoria do Ministro Raimundo Carreiro) :
Pareceres técnicos e jurídicos não vinculam o administrador público, uma vez que apenas contribuem para o processo decisório. O fato de ter agido com respaldo em pareceres não afasta a responsabilidade do gestor por ato ou omissão irregular; e
c) Acórdão 9912/2016-TCU-Segunda Câmara (relatoria do Ministro-Substituto Marcos Bemquerer) :
Os pareceres técnico e jurídico favoráveis a determinado ajuste não retiram a responsabilidade do administrador público pela prática de ato irregular, uma vez que cabe ao gestor, em última instância, decidir sobre a legalidade, a conveniência e a oportunidade de efetivar as avenças sob sua administração, especialmente aquelas que vão gerar pagamentos em favor do particular.
6.4.	Outro argumento que deve ser rechaçado é o atinente à ausência de dano ao Erário. Com efeito: 
6.4.1.	A Lei Orgânica do TCU (LOTCU, Lei 8.443/1992) previu, no que tange ao juízo de ilegalidades, duas situações distintas aos processos de representação: as que geram dano ao Erário e as que não. 
6.4.2.	Na primeira situação (mais gravosa) :
a) é realizada a citação do responsável;
b) ao agente infrator pode ser imputado débito, com ou sem aplicação de pena;
c) ainda que o débito seja desconstituído, há possibilidade de se imputar pena, sem a necessidade de realização de audiência; e
d) a multa, quando aplicada, pode ser proporcional ao débito imputado.	
6.4.3.	Já na segunda situação (menos gravosa) :
a) é realizada a audiência do responsável;
b) ao agente infrator pode ser aplicada, exclusivamente, pena; e
c)  realizada audiência do responsável só é possível imputar débito se for realizada, posteriormente, sua citação; e
d) há um limite máximo quanto ao montante do valor da multa, eventualmente aplicada.
6.4.4.	Deste quadro comparativo se conclui que a ausência de dano ao Erário não opera a favor da diminuição da responsabilidade do recorrente já que os efeitos legais de sua audiência (cujo pressuposto é a própria ausência de imputação de débito) , já operaram em seu favor.
6.5.	Ao contrário da alegação do recorrente, não constou no seu ofício de audiência ou no relatório do acórdão recorrido qualquer menção de que ele deveria conhecer a jurisprudência do TCU.
6.5.1.	O que consta no voto condutor do acórdão recorrido sobre o argumento em questão é a descrição da conduta culposa do gestor, configurando-se erro grosseiro, conforme definido na Lindb, em contrariedade à Lei de Licitações e à jurisprudência do TCU, nos seguintes termos (peça 117, p. 3) :
 (...) 
As demais irregularidades verificadas configuram erro grosseiro, caracterizado por negligência, pois contrariam dispositivos da Lei 8.666/1993 e a jurisprudência deste TCU, ambos bem conhecidos pelos gestores, pois foram utilizados com o viés que lhes interessava, tanto no parecer relativo à impugnação do edital quanto na defesa apresentada nestes autos.
 (...) 
Anuo ao encaminhamento proposto pela SeinfraCom e incorporo suas análises às minhas razões de decidir.  
6.5.2.	No âmbito administrativo federal, o TCU, como órgão de controle mor quanto ao juízo de valor sobre atos praticados por gestores públicos de recursos federais em procedimentos licitatórios, detém a prerrogativa de analisar e interpretar a Lei 8.666/1993 à luz de milhares de denúncias e representações apresentadas a este Tribunal desde a vigência daquela norma.
6.5.3.	Citem-se diversas súmulas do TCU, aprovadas em datas anteriores aos atos praticados pelo recorrente, que já foram expedidas e que definem, segundo esta instância administrativa, o alcance e contorno da legislação referente aos certamos públicos, a exemplo das súmulas de números: 39, 247, 248, 250, 252, 253, 255, 258, 259, 261, 262, 263, 265, 270, 272, 274, 275, 281, 283, 287, 289. Em especial, transcreve-se, por força do disposto nos arts. 22, inciso XXVII, 37, caput e inciso XXI, 71, inciso II e 73 da Constituição Federal, art. 4º da Lei 8.443/1992 e art. 1º, parágrafo único, da Lei 8.666/1993, o enunciado da Súmula/TCU 222, de 8/12/1994:
As Decisões do Tribunal de Contas da União, relativas à aplicação de normas gerais de licitação, sobre as quais cabe privativamente à União legislar, devem ser acatadas pelos administradores dos Poderes da União, dos Estados, do Distrito Federal e dos Municípios.
6.5.4.	Assim, entende-se que os membros das comissões de licitação, gestores públicos e pareceristas, técnicos e jurídicos, devem obediência às disposições legais da Lei de Licitações, interpretadas pelas súmulas do Tribunal de Contas da União.  
6.5.5.	Ademais, mencionam-se as publicações quinzenais dos Informativos de Licitações e Contratos expedidas pela Diretoria de Jurisprudência (Dijur) deste Tribunal, bem como farto material doutrinário sobre esta matéria, a exemplo da publicação de artigos acadêmicos inseridos na Biblioteca Digital do TCU, como 'Os princípios administrativos aplicáveis às licitações públicas: a Doutrina Dominante e a Jurisprudência do Tribunal de Contas da União', autoria de Caixeta, José Manoel, https://portal.tcu.gov.br/lumis/portal/file/fileDownload.jsp?fileId=8A8182A150D20B5E01513519997B4DCF, publicado em 16/6/2008.
6.5.6.	Incide em culpa in eligendo o gestor que não escolhe os melhores subordinados para aqueles que irão atuar na área de licitações e contratos na administração municipal.
6.6.	Ao contrário do argumento invocado pelo recorrente, o despacho cautelar que indeferiu o pedido da representante de suspensão do certame em discussão, reconhece o fumus boni iuris quanto à restrição do caráter competitivo da licitação e a existência de periculum in mora ao reverso, nos seguintes termos (peça 35, p. 3) :
 (...) 
Está presente, portanto, o fumus boni iuris, caracterizado pelas diversas irregularidades elencadas, em afronta a dispositivos da Lei 8.666/1993, que podem ter restringido o caráter competitivo do certame e levado ao direcionamento da licitação.
Porém, não há informações suficientes, nos autos, para calcular eventual prejuízo ao Erário, tendo em vista que não houve impugnação dos valores do orçamento básico, nem críticas ao projeto licitado.
Os artigos 20 e 21 do Decreto-Lei 4.657/1942, modificados recentemente pela Lei 13.655/208, determinam que, nas esferas administrativa, controladora e judicial, não se decidirá com base em valores abstratos sem que sejam consideradas as consequências práticas da decisão; e que a decisão que decretar a invalidação de ato, contrato, ajuste, processo ou norma administrativa deverá indicar de modo expresso suas consequências jurídicas e administrativas.
Embora eventual provimento acautelatório não caracterize a anulação definitiva do contrato, há que se observar os dispositivos legais também no caso dessa medida administrativa. 
Nestes autos, não restou demonstrado, com razoável segurança, que a falta do provimento da medida cautelar pleiteada implicará grave prejuízo ao Erário ou à Administração.
Ademais, o Contrato 077/2018, entre o Município de Bodoquena/MS e a empresa vencedora da Tomada de Preços 002/2018, Gomes & Azevedo Ltda-EPP, foi assinado, em 20/6/2018, e publicado no Diário Oficial dos Municípios do Mato Grosso do Sul, em 21/6/2018. A ordem de serviço foi emitida pelo prefeito Kazuto Horii, há quase um mês, em 26/6/2018 (peça 34) .
Esses fatos associados ao objeto do contrato, que é a implantação de sistema de abastecimento de água no Assentamento Serro Alegre - prestação de serviço básico à população -, caracterizam a presença do periculum in mora ao reverso.
A paralização do contrato pode gerar prejuízo que supera a economia advinda de contratação de proposta mais vantajosa para a administração, tendo em vista a necessidade de indenização da empresa contratada pela mobilização e pelos serviços já executados. Além disso, a demora de uma nova contratação e o consequente atraso na execução de serviços que fornecerão item de primeira necessidade à população a ser beneficiada - água tratada - vão de encontro ao interesse público. [sublinhados suprimidos na transcrição do texto original]
6.7.	As premissas exigidas pela Lindb que levaram à fixação do valor da multa em, aproximadamente, 40% do máximo permitido e à constatação de erro grosseiro por parte do recorrente, conforme relatado na transcrição do subitem 6.5.1 retro, foram expressamente lançadas no voto condutor do acórdão recorrido, em acréscimo aos apontados pela unidade técnica de origem, tais como exigência de injustificada visita técnica, obtenção de cópia do edital presencialmente,  previsão de garantia de proposta que permite o conhecimento prévio das empresas participantes do certame, dentre outras medidas restritivas do caráter competitivo da licitação, nos seguintes termos  (peça 117, p. 4-5) :
 (...) 
O edital da Tomada de Preços 2/2018 contém vários itens que restringem a competitividade do certame.
Em especial, a exigência de visita técnica, sem justificativa e sem a possibilidade de substituição pela declaração de pleno conhecimento do objeto da licitação por parte do licitante; a determinação de que a visita técnica seja marcada presencialmente e de que seja realizada por engenheiro representante ou responsável técnico da empresa; a exigência de que o interessado adquira o edital presencialmente; a determinação de prestação de garantia de proposta três dias antes da abertura dos envelopes são medidas ilegais, que permitem o conhecimento antecipado das empresas que efetivamente participarão do certame, podendo comprometer o caráter competitivo da licitação.
Os requisitos para aferição da capacidade técnica e operacional da licitante não correspondem aos itens de maior relevância material da planilha de preços. Tampouco sua importância no contexto do objeto licitado foi justificada.
Foi exigido que os itens a serem comprovados, para fins de capacidade técnica, tenham sido realizados por profissionais específicos - engenheiro civil, geólogo, engenheiro eletricista e engenheiro mecânico - sendo que os serviços descritos estão dentro do rol de competências de diversos profissionais registrados pelo CREA.
Além disso, é ilegal a exigência simultânea, para fins de qualificação econômico-financeira, de garantia de participação na licitação e de patrimônio líquido mínimo, pois afronta o disposto no art. 31, § 2º, da Lei 8.666/1993. A questão consta no Enunciado 275 da Súmula de Jurisprudência do TCU:
'Para fins de qualificação econômico-financeira, a Administração pode exigir das licitantes, de forma não cumulativa, capital social mínimo, patrimônio líquido mínimo ou garantias que assegurem o adimplemento do contrato a ser celebrado, no caso de compras para entrega futura e de execução de obras e serviços'.
A empresa Gomes & Azevedo Ltda. - EPP, vencedora do certame, foi a única interessada que realizou duas visitas técnicas, uma em 22/5/2018 e outra em 6/6/2018 (peça 55, p. 15 e 18) , sendo que a primeira ocorreu dois dias antes da anulação do edital da Tomada de Preços 1/2018, em 24/5/2018 (peça 15) . Não obstante isso, não é possível afirmar com certeza que houve o direcionamento do objeto licitado, cogitado pela empresa representante.
É certo, porém, que a modificação incluída no subitem 4.2.4.2 do edital da Tomada de Preços 2/2018 restringiu a concorrência, pois entre dez empresas interessadas na execução do objeto da tomada de preços, apenas duas apresentaram documentos de habilitação e propostas, e uma delas foi inabilitada pelo descumprimento da exigência que não constava no edital da Tomada de Preços 1/2018 (original) .
 (...) 
Kazuto Horii, na condição de autoridade máxima do município, assinou o Convênio Funasa 240/2017 e assumiu a responsabilidade de realizar o processo licitatório nos termos da Lei 8.666/1993 e demais normas pertinentes à matéria (peças 48, p. 19; e 49, p. 1) , bem como emitiu termo de homologação e adjudicação do objeto da Tomada de Preços 2/2018 (peça 70, p. 2) .
Ante o exposto e a gravidade dos atos praticados pelos três responsáveis, aplico-lhes a multa individual prevista no art. 58, inciso II, da Lei 8.443/1992, no valor de R$ 25.000,00.
6.7.1.	Houve uma primeira licitação, a Tomada de Preços 001/2018 (peça 9) que foi anulada por ' (...) irregularidade na confecção e entrega do edital, vez que teriam sido entregues pelo Departamento de Licitações e contrato dois arquivos diferentes do edital do presente certame licitatório por erro' (peça 13, p. 2) , sobrevindo o edital da Tomada de Preços 002/2018 (peça 16) . 
6.7.2.	De se estranhar que foi efetuada a anulação de todo o primeiro processo licitatório por mera falha formal, não tendo sido apresentada nenhuma motivação suficiente para inserções das novas exigências editalícias entre o primeiro e o segundo edital. A correção da falha formal verificada poderia ter sido sanada através de aditamento ou republicação do mesmo edital. 
6.7.3.	Neste contexto, o quadro comparativo entre um e outro edital demonstra a gravidade da conduta do recorrente uma vez que, de fato, foram inseridas cláusulas restritivas no segundo certame que tinha exatamente o mesmo objeto que o primeiro (peça 113, p. 10-11, item 71) . Houve grave infringência, também, ao princípio da vinculação ao instrumento convocatório quando da publicação ao Edital 002/2018. 
6.7.4.	Como se verifica (em cotejamento com as diversas irregularidades constantes no ofício de audiência do recorrente - vide item 2.2. deste Exame) , houve multiplicidade de atos irregulares que redundaram em nítida redução do caráter competitivo da licitação. Tal impropriedade não é falha meramente formal, se revestindo de natureza grave uma vez que infringe um dos princípios basilares do processo licitatório que é propiciar a maior participação possível de licitantes interessados por meio de ampla competitividade nos certames públicos.
6.7.5.	Houve flagrante contrariedade ao disposto no inciso I do § 1º do art. 3º da Lei 8.666/1993:
Art. 3º A licitação destina-se a garantir a observância do princípio constitucional da isonomia, a seleção da proposta mais vantajosa para a administração e a promoção do desenvolvimento nacional sustentável e será processada e julgada em estrita conformidade com os princípios básicos da legalidade, da impessoalidade, da moralidade, da igualdade, da publicidade, da probidade administrativa, da vinculação ao instrumento convocatório, do julgamento objetivo e dos que lhes são correlatos. [Redação dada pela Lei nº 12.349, de 2010]
§ 1º É vedado aos agentes públicos:
I - admitir, prever, incluir ou tolerar, nos atos de convocação, cláusulas ou condições que comprometam, restrinjam ou frustrem o seu caráter competitivo, inclusive nos casos de sociedades cooperativas, e estabeleçam preferências ou distinções em razão da naturalidade, da sede ou domicílio dos licitantes ou de qualquer outra circunstância impertinente ou irrelevante para o específico objeto do contrato, ressalvado o disposto nos §§ 5º a 12 deste artigo e no art. 3º da Lei no 8.248, de 23 de outubro de 1991. [Redação dada pela Lei nº 12.349, de 2010 - grifos]
6.7.6.	A respeito da multa, registra-se que se encontra dentro dos limites regulamentares, portanto, não há que se falar em excesso. Registra-se que a dosimetria da sanção, no âmbito do TCU, é orientada por juízo discricionário de valor acerca da gravidade das irregularidades verificadas no caso concreto, tendo como limites apenas aqueles fixados legal e regimentalmente, no caso o art. 58, da Lei 8.443/1992 e art. 268, incisos I a VIII, do RI/TCU (Acórdão 865/2020-TCU-Plenário, Rel. Augusto Sherman, 8696/2017-TCU-2ª Câmara, Rel. Aroldo Cedraz e 2037/2016-TCU-2ª Câmara, Rel. Ana Arraes) .
6.7.7.	Da reanálise de todos os elementos constantes nos autos, não fosse pelo princípio recursal da vedação à reformatio in pejus, a proposta seria pela majoração da pena de multa ao recorrente haja vista que a inserção das novas cláusulas editalícias selaram, em situação de baixa concorrência, a contratação da empresa Gomes & Azevedo LTDA - EPP como vencedora do certame em discussão. 
6.8.	Quanto às alegações de que não houve restrição do caráter competitivo da licitação, melhor sorte não socorre ao recorrente. 
6.8.1.	Pelo valor do contrato, no montante total de R$ 455.000,00, não se trata de obra de sistema de abastecimento de águas de alta complexidade ou de grande magnitude territorial. Trata-se de obra que engloba construção de 5.400 metros de tubulação para distribuição de água, perfuração de poço tubular (e de seu quadro elétrico) , bem como instalação de reservatório, bomba submersa e de estação de tratamento microbiológico de água (modelo htwasser) , nos termos do subitem 4.2.4.2 do edital (peça 16, p. 6) e do memorial descritivo (peça 26) .  
6.8.2.	A restrição ao caráter competitivo da licitação imputada ao recorrente se deu em um contexto maior que envolveu um conjunto de dez práticas inusuais na mencionada obra. Para o acolhimento da pretensão recursal do recorrente, somente a desconstituição de todas as práticas restritivas ao caráter competitivo da licitação a ele imputadas poderia afastar ou mitigar a pena de multa ora recorrida. Não é o caso que se verifica nestes autos.
6.8.3. 	De início, acolhe-se a alegação de que o valor cobrado pela cópia do edital (de R$ 100,00 nos termos de seu item 18.10) seja desarrozoado uma vez que aquele documento, com seus anexos, perfazem o total de 32 páginas. No entanto, o recorrente não apresentou justificativa plausível quanto à necessidade de retirada presencial da cópia o que não se altera o mérito quanto à conduta reprovável do recorrente sendo certo que se trata de município com número de habitantes inferior a 10.000 o que demandaria custos elevados de deslocamentos dos representantes da empresa para simples obtenção de cópia de edital. De se ressaltar que, nos idos deste Século XXI, é totalmente desarrazoado as administrações municipais de pequeno porte não facilitarem o uso remoto da rede de informações para disponibilizar esse tipo de documento.
6.8.4.	Não há controvérsia quanto ao entendimento de que os itens do edital fazem lei entre as partes, no entanto, a forma e a redação dos itens devem obediência maior aos princípios extraídos da Lei de Licitações. Ao se exigir, de forma desarrazoada e imotivada, a presença de profissionais com formação em diversas áreas de conhecimento (engenharia civil, geólogo, engenheiro elétrico, engenheiro mecânico) , além de compra de aparelho de tratamento microbiológico vinculado a marca específica, restringiu-se o caráter competitivo da licitação, o que pode ser constatado, na prática, quando dez empresas obtiveram cópia do edital (peça 113, p. 5-6, item 41) , vindo a participar somente duas (as empresas Gomes & Azevedo Ltda EPP e Rafael Tognini Eireli-ME) e, dentre essas duas, a outra foi desclassificada ainda na fase de habilitação (peças 68, p. 4-5 e p. 10-20) .   
6.8.5.	Em relação ao argumento atinente à visita técnica, o disposto no inciso III do art. 30 da Lei 8.666/1993 não exige que a vistoria do local seja efetuada mediante certidão expedida pelo ente municipal com prévio agendamento e executado por engenheiro ou representante da empresa (itens 4.2.4.8 e 4.2.4.9 do edital - peça 16, p. 7) , sendo válida, pelo princípio do risco empresarial, a mera declaração de que tomou conhecimento de todas as informações e condições locais para o cumprimento do objeto da licitação. Ademais, inaplicável o precedente invocado pelo recorrente (vide alínea b.3 do item 6.1 deste Exame) haja vista que o objeto era diverso, qual seja, ' (...) prestação de serviços de rede de informática, recepção, telecomunicação, reprografia, copeiragem e manutenção predial em postos preestabelecidos'.
6.8.6.	 Quanto à exigência de capacidade técnica:
a) reiteram-se os mesmos apontamentos lançados no subitem 6.8.1 e 6.8.4 deste Exame;
b) no processo administrativo não foram declinadas as motivações quanto às inovações inseridas quanto às redações dos subitens 4.2.4.2, 4.2.4.3 e 4.2.4.4 do Edital 002/2018, o que afronta o princípio da motivação;
c) ao não se definir quais parcelas do objeto licitado eram de maior relevância e de valor mais significativo para a execução das diversas partes da obra (peça 30) e levando-se em consideração que os serviços de geólogos, engenheiro eletricista e mecânico não possuíam, in casu, relevância (vide tabelas comparativas e conclusão delas nos itens 12.6.5 a 12.6.7 da instrução à peça 31, p. 6-7) , resta aplicável o enunciado da Súmula TCU 263, ratificando-se a exigência dezarrazoada:
Para a comprovação da capacidade técnico-operacional das licitantes, e desde que limitada, simultaneamente, às parcelas de maior relevância e valor significativo do objeto a ser contratado, é legal a exigência de comprovação da execução de quantitativos mínimos em obras ou serviços com características semelhantes, devendo essa exigência guardar proporção com a dimensão e a complexidade do objeto a ser executado (Acórdão 32/2011-TCU-Plenário, da relatoria do ministro Ubiratan Aguiar) ;
d) por fim, o precedente judicial exarado pelo STJ (invocado pelo recorrente em seu favor) não pode ser analisado de forma isolada, posto que não houve a juntada, inteiro teor do acórdão, para verificar as peculiaridades do caso concreto julgado por aquele Tribunal e que permitiria cotejá-las com as do presente caso concreto; e
e) em relação aos precedentes deste Tribunal (no sentido de ser lícito a comprovação de anterior execução de quantitativos mínimos no procedimento de habilitação, proporcional ao objeto licitação) , não há controvérsia sobre esse argumento. O caráter restritivo em relação à exigência de atestados diz respeito, conforme os diversos apontamentos anteriores, quanto às peculiaridades que foram introduzidas ou alteradas no segundo edital licitatório em relação ao primeiro.
6.8.7.	O argumento referente à legalidade da qualificação técnico-profissional, com base no inciso I do § 1º do art. 30 da Lei 8.666/1993, também não pode ser aceito pois, segundo o disposto naquele normativo, se limitam, exclusivamente, às parcelas de maior relevância e valor significativo do objeto da licitação, que não foram levadas em conta no presente caso, motivo pelo qual reiteram-se as análises lançadas na alínea 'c' do subitem anterior.
6.8.8.	Em relação às alegações recursais referentes à quarta e quinta irregularidades:
a) ao contrário do que o recorrente alega, há, sim, vedação, na fase de habilitação, à exigência simultânea dos documentos elencados no rol dos três incisos do art. 31 da Lei 8.666/1993;
b) a interpretação do disposto em seu § 2º (que regulamenta o caput daquele mesmo artigo) estabelece que, na fase de habilitação, as exigências quanto à qualificação econômico-financeira são excludentes entre si, haja vista a utilização da conjunção 'ou', verbis:
 (...) A Administração, nas compras para entrega futura e na execução de obras e serviços, poderá estabelecer, no instrumento convocatório da licitação, a exigência de capital mínimo ou de patrimônio líquido mínimo, ou ainda as garantias previstas no § 1º do art. 56 desta Lei, como dado objetivo de comprovação da qualificação econômico-financeira dos licitantes e para efeito de garantia ao adimplemento do contrato a ser ulteriormente celebrado;
b) tanto assim o é que, na mesma lei foi utilizada a conjunção 'e/ou' (indicando hipóteses legais inclusivas ou excludente) , no inciso I do § 2º do art. 40, 'o projeto básico e/ou executivo, com todas as suas partes, desenhos, especificações e outros complementos';
c) reafirmando a mesma análise nos subitens 6.5.2 a 6.5.4 deste exame e ratificando a interpretação da alínea anterior, a Súmula/TCU 275 se aplica ao presente caso na medida em que reza naquele mesmo sentido de exigências excludentes entre si:
Para fins de qualificação econômico-financeira, a Administração pode exigir das licitantes, de forma não cumulativa, capital social mínimo, patrimônio líquido mínimo ou garantias que assegurem o adimplemento do contrato a ser celebrado, no caso de compras para entrega futura e de execução de obras e serviços (Acórdão 1321/2012-TCU-Plenário, da relatoria do ministro Valmir Campelo) .
6.9.	Por fim, a matéria tratada nas razões recursais é exclusivamente de direito e, no essencial, só repetem os mesmos argumentos das razões de justificativa já analisados pela unidade técnica de origem à peça 113. Competia ao recorrente trazer novos elementos aptos a se contrapor aos fundamentos do acórdão recorrido (o que não foi por ele providenciado) , nos termos da parte final do entendimento que se extrai do Acórdão 1522/2016-TCU-Plenário (relatoria do Ministro Benjamin Zymler) :
A distribuição do ônus probatório nos processos de fiscalização do TCU segue a disciplina do art. 373 da Lei 13.105/2015 (CPC) , aplicada às peculiaridades da atividade de controle externo, competindo: a) à unidade técnica do Tribunal demonstrar os fatos apurados nas fiscalizações, mediante a juntada das evidências que os suportam; b) aos órgãos fiscalizados e aos terceiros interessados provar os fatos impeditivos, modificativos ou extintivos do direito do Estado de obter ressarcimento e/ou punir a prática de ato ilegal, ilegítimo e antieconômico que lhes fora atribuída pelo corpo instrutivo do Tribunal. [grifos]
CONCLUSÃO
7.	Das análises anteriores, conclui-se que:
a) em sede preliminar, foram atendidos todos os pressupostos de constituição e de validade para o conhecimento deste processo de representação, em especial, às disposições do art. 103 da Resolução TCU 259/2014; e
b) no mérito, o recorrente não trouxe aos autos teses inovadoras ou novos elementos aptos a se contrapor às imputações da grave restrição ao caráter competitivo da licitação referente à execução do objeto do Convênio Funasa 240/2017, restando inviável afastar a aplicação da pena de multa a ele imputada e/ou mitigar o seu valor.  
7.1.	Com base nestas conclusões, entende-se que o presente processo de representação atende aos pressupostos de processuais de constituição e de desenvolvimento válido, não devendo ser, parcial ou totalmente, objeto de reforma. 
PROPOSTA DE ENCAMINHAMENTO
8.	Ante o exposto, propõe-se, com base nos arts. 32, parágrafo único, 33 e 48 da Lei 8.443/1992:
a) conhecer o recurso interposto e, no mérito, negar-lhe provimento;
b)  dar ciência ao recorrente, à Fundação Nacional da Saúde e Município de Bodoquena quanto ao acórdão que vier a ser proferido."
	É o relatório.

Liana Chianca Oliveira Noronha (16447/OAB-MS) e Sandra Luciana Urnau (10.530/OAB-MS), representando Kazuto Horii; Sandra Luciana Urnau (10.530/OAB-MS), representando Município de Bodoquena/MS; Ana Cláudia Mello Vasconcelos (13780/OAB-MS), representando Márcio de Jesus Gonçalves

Não atuou

PEDIDO DE REEXAME EM REPRESENTAÇÃO. RESTRIÇÃO À COMPETITIVIDADE NA CONTRATAÇÃO DE OBRAS COM RECURSOS DA FUNDAÇÃO NACIONAL DE SAÚDE. ARGUMENTOS RECURSAIS INCAPAZES DE ALTERAR A DELIBERAÇÃO RECORRIDA. CONHECIMENTO. NEGATIVA DE PROVIMENTO.

REPRESENTAÇÃO (REPR)

Secretaria de Recursos (Serur)

Atendidos os requisitos de admissibilidade, o pedido de reexame interposto por Kazuto Horii contra o Acórdão 2934/2021-TCU-Plenário, da relatoria do Ministro Walton Alencar Rodrigues, pode ser conhecido.
Estes autos tiveram origem em representação que apontou diversas irregularidades no Edital de Tomada de Preços 2/2018, emitido pelo Município de Bodoquena/MS, cujo objeto era a contratação de empresa especializada para implantação do sistema de abastecimento de água no Assentamento Serro Alegre, com previsão de gasto de R$ 450.000,00 oriundos de convênio com a Fundação Nacional de Saúde - Funasa. 
A decisão ora em reexame aplicou multa ao recorrente e a outros responsáveis devido à rejeição de suas razões de justificativa quanto à restrição da competitividade do certame, em especial devido a: i) exigência de retirada do edital presencialmente; ii) cobrança de valor excessivo pelo edital, que ultrapassou o preço da cópia reprográfica (R$ 100,00) ; iii) exigência de visita técnica, sem justificativa no Memorial Descritivo, Projeto Básico ou Termo de Referência, e impossibilidade de substituição da visita técnica pela declaração de conhecimento das condições da prestação dos serviços; iv) exigência de que a visita técnica seja agendada de forma presencial; v) modificação de edital de forma obscura após a realização de visita técnica pelo responsável da empresa; vi) inclusão de exigências restritivas do caráter competitivo do certame, a exemplo da determinação para que a visita técnica seja realizada por responsável técnico da empresa; vii) exigência de garantia de proposta a ser oferecida três dias antes da sessão de abertura dos envelopes, o que é vedado pelo TCU; viii) exigência de que determinados profissionais tenham realizado os serviços elencados para a comprovação de capacidade técnica, em detrimento de outros que também possuem competência para executar os itens especificados, conforme os respectivos órgãos de classe; ix) exigência de profissionais e comprovação de execução de serviços de menor relevância; x) indício de direcionamento da licitação com indicação de marca da estação de tratamento microbiológico de água; e xi) falta de previsão no edital sobre pedidos de esclarecimentos.
Em síntese, o recorrente argumenta que: i) não é ilegal assinar um convênio ou homologar o resultado de uma licitação quando a Comissão de Licitações, o Procurador Jurídico, a Controladoria Interna, todos órgãos técnicos competentes, assim o recomendam; ii) não houve conduta dolosa, culpa grave ou erro grosseiro; iii) a cautelar foi indeferida justamente porque não existiam irregularidades evidentes que pudessem ser consideradas erros grosseiros puníveis; iv) o valor da multa é excessivo e viola as disposições legais e normativas; v) não é ilegal cobrar pelo fornecimento do edital; vi) a Administração pode exigir em seus atos convocatórios que os licitantes realizem a visita técnica com o fim de propiciar que os interessados analisem se o objeto a ser licitado possui peculiaridades, que necessariamente deverão ser verificadas e sopesadas para a elaboração de suas propostas; vii) é lícito exigir-se como condição de qualificação técnica, para obras de engenharia, que o licitante possua em seu quadro permanente profissional de nível superior detentor de Anotações de Responsabilidade Técnica, por execução de obra ou serviço de características semelhantes; viii) o TCU já considerou que é possível exigir a comprovação de anterior execução de quantitativos mínimos no procedimento de habilitação da licitante, proporcionalmente ao objeto licitado e compatível com suas características; ix)  a Lei de Licitações admite o estabelecimento de índices contábeis para fins de aferição da qualificação econômico-financeira dos licitantes, não havendo qualquer ilegalidade nos índices contábeis exigidos pelo edital do certame; e x) quanto ao momento em que os interessados devem comprovar a prestação da garantia, é comum que os órgãos exijam a sua apresentação em até três ou quatro dias úteis imediatamente anteriores à abertura do certame.
Analisados os argumentos recursais, a Secretaria de Recursos - Serur, em pareceres concordantes, conclui que: a) em sede preliminar, foram atendidos todos os pressupostos de constituição e de validade para o conhecimento da representação; e b) no mérito, o recorrente não trouxe aos autos teses inovadoras ou novos elementos aptos a se contrapor às imputações da grave restrição ao caráter competitivo da licitação, restando inviável afastar a aplicação da pena de multa a ele imputada e/ou mitigar o seu valor. Propõe, então, conhecer do pedido de reexame para, no mérito, negar-lhe provimento.
Concordo com as conclusões e com a proposta de encaminhamento formulada pela unidade técnica. Incorporo às minhas razões de decidir os fundamentos apresentados pela Serur, naquilo que não for contrário ao que passo a expor.
Ademais, observo que os argumentos apresentados em grau de recurso, de maneira geral, pouco acrescentam em relação aos elementos já constantes do processo e refutados anteriormente, devendo, desse modo, ser rejeitados, conforme detalhadamente demonstrado no relatório que antecede este voto.
No tocante à responsabilidade do recorrente, a firme jurisprudência desta Corte é no sentido de que "A autoridade homologadora é responsável solidariamente pelos vícios identificados nos procedimentos licitatórios, exceto se forem vícios ocultos, dificilmente perceptíveis. A homologação se caracteriza como um ato de controle praticado pela autoridade competente sobre todos os atos praticados na respectiva licitação. Esse controle não pode ser tido como meramente formal ou chancelatório, mas antes como um ato de fiscalização" (excerto da Jurisprudência Selecionada do TCU, Acórdão 505/2021-TCU-Plenário, Relator Ministro-Substituto Marcos Bemquerer Costa) .
Portanto, em se tratando de vícios flagrantes como os identificados na licitação ora em reexame, não poderia a autoridade homologadora esquivar-se da responsabilidade.
Na verdade, a quantidade de irregularidades praticadas, todas tendentes a reduzir ou eliminar a competitividade do processo licitatório, por si só demonstra a ocorrência da culpa grave ou erro grosseiro atribuído ao prefeito municipal, consoante o Tribunal tem deliberado: "O erro grosseiro a que alude o art. 28 do Decreto-lei 4.657/1942 (Lei de Introdução às Normas do Direito Brasileiro) , incluído pela Lei 13.655/2018, fica configurado quando a conduta do agente público se distancia daquela que seria esperada do administrador médio, avaliada no caso concreto" (excerto da Jurisprudência Selecionada do TCU, Acórdão 2860/2018-TCU-Plenário, Relator Ministro-Substituto Augusto Sherman Cavalcanti) .
A conduta diligente esperada do prefeito de um município com menos de 8 mil habitantes, diante da iminente contratação de uma obra cujo custo estimado representava cerca de 1% do orçamento anual do município, seria no sentido de ampliar ao máximo a competição no certame, de modo a selecionar a proposta mais vantajosa para a administração. No entanto, o chefe do Executivo não apenas aceitou mas homologou práticas restritivas há muito condenadas pelos órgãos de controle.
A título de exemplo, a exigência de comparecimento à sede da Prefeitura e a cobrança do valor de R$ 100,00 pelo fornecimento do edital impresso, no total de 22 folhas, além de outros arquivos em formato digital, em mídia providenciada pelo próprio licitante, é uma evidente afronta ao disposto no art. 32, § 5º, da Lei 8.666/1993, que limita a cobrança ao valor do custo efetivo de reprodução gráfica. Trata-se de irregularidade que seria facilmente identificada e desfeita pelo assim chamado "administrador médio", ou seja, aquele que age de acordo com o dever de cuidado.
A exigência de visita técnica presencial sem justificativa razoável é outra irregularidade flagrante, condenada pelo TCU desde 2006, ainda mais quando se trata de obra realizada em município de pequeno porte, o que desestimula a participação de eventuais interessados sediados em locais mais afastados, além de favorecer a ocorrência de conluio. A jurisprudência assevera que "A vistoria ao local da prestação dos serviços somente deve ser exigida quando imprescindível, devendo, mesmo nesses casos, o edital prever a possibilidade de substituição do atestado de visita técnica por declaração do responsável técnico da licitante de que possui pleno conhecimento do objeto, das condições e das peculiaridades inerentes à natureza dos trabalhos" (excerto da Jurisprudência Selecionada do TCU, Acórdão 2098/2019-TCU-Plenário, Relator Ministro Bruno Dantas) . E ainda, "É irregular a exigência de visita obrigatória, com data marcada, ao local da obra, por responsável técnico dos quadros da empresa" (excerto da Jurisprudência Selecionada do TCU, Acórdão 2543/2011-TCU-Plenário, Relator Ministro-Substituto Marcos Bemquerer Costa) .
Da mesma forma, as demais irregularidades que resultaram na condenação do recorrente são fartamente reprovadas pela jurisprudência do TCU, consolidada há vários anos, conforme demonstrado tanto na análise das razões de justificativa quanto na instrução da Serur.
Carece de razão, o recorrente, quando afirma que a medida cautelar não foi concedida nestes autos por inexistência de erros grosseiros. No voto que conduziu ao Acórdão recorrido, o Relator deixou claro que verificou presente o fumus boni iuris, "caraterizado pelas diversas irregularidades elencadas, em afronta a dispositivos da Lei 8.666/1993, que podem ter restringido o caráter competitivo do certame e levado ao direcionamento da licitação". A cautelar não foi deferida em virtude da ausência de informações suficientes para calcular eventual prejuízo ao Erário e da existência do periculum in mora ao reverso, uma vez que o objeto contratado é destinado à prestação de serviço básico à população.
Por fim, não há como acatar a alegação de que o valor da multa, fixado em R$ 25.000,00, é excessivo e ilegal. O art. 268, inciso II, do Regimento Interno do TCU prevê que a multa em caso de ato praticado com grave infração a norma legal deve situar-se entre 5 e 100 por cento do valor máximo definido mediante portaria do Tribunal, que hoje é de R$ 74.680,53. O valor imputado ao responsável está dentro dos limites regimentais e é compatível com as sanções impostas em casos semelhantes. 
Desse modo, não tendo sido apresentados elementos capazes de alterar a deliberação recorrida, deve-se negar provimento ao pedido de reexame.
Ante o exposto, VOTO pela adoção da minuta de acórdão que submeto a este Colegiado.
TCU, Sala das Sessões, em 11 de maio de 2022.
JORGE OLIVEIRA 
Relator